臺灣高等法院臺中分院刑事判決
110年度醫上訴字第1987號
上  訴  人  臺灣臺中地方檢察署檢察官
被      告  詹吉川
上列上訴人因被告違反醫師法案件，不服臺灣臺中地方法院110
年度醫訴字第10號中華民國110年9月29日第一審判決（起訴案號
：臺灣臺中地方檢察署110年度偵字第14126號；移送併辦案號：
臺灣臺中地方檢察署110年度偵字第17309號），提起上訴，並經
臺灣臺中地方檢察署檢察官移送併辦（移送併辦案號：110年度
偵字第31317號），本院判決如下：
    主  文
原判決撤銷。
詹吉川犯醫師法第二十八條前段之未取得合法醫師資格執行醫療
業務罪，處有期徒刑捌月。緩刑參年，並應於本判決確定之日起
六個月內，向公庫支付新臺幣參拾萬元。扣案如附表二所示之物
均沒收；未扣案犯罪所得新臺幣貳萬壹仟元沒收，於全部或一部
不能沒收或不宜執行沒收時，追徵其價額。
    事  實
一、詹吉川明知未取得合法牙醫師之資格，不得執行牙醫診療相
    關之醫療業務，竟基於反覆非法執行醫療業務之集合犯意，
    於附表一所示時間，在其位於臺中市○○區○○路00號住處內，
    以附表二所示之醫療器具及設備，為附表一所示楊懷萍、王
    ○○、楊莉羚進行咬模、試模、安裝假牙及咬合調整等醫療行
    為，而非法執行醫療業務，並取得新臺幣（下同）2萬1000
    元報酬。嗣經警於民國110年4月22日下午3時5分許，持臺灣
    臺中地方法院核發之搜索票至上址執行搜索，扣得如附表二
    所示之物，而查悉上情。
二、案經臺中市政府警察局太平分局報告臺灣臺中地方檢察署檢
    察官偵查起訴及移送併辦。
    理  由
一、證據能力之說明
  ㈠按被告以外之人於審判外之陳述，雖不符前4條之規定，而經
    當事人於審判程序同意作為證據，法院審酌該言詞陳述或書
    面陳述作成時之情況，認為適當者，亦得為證據；當事人、
    代理人或辯護人於法院調查證據時，知有第159條第1項不得
    為證據之情形，而未於言詞辯論終結前聲明異議者，視為有
    前項之同意，刑事訴訟法第159條之5定有明文。本判決以下
    所引用被告以外之人於審判外之陳述，雖查無符合刑事訴訟
    法第159條之1至之4之情形，惟經檢察官、被告於本院準備
    程序、審理時對於證據能力均未聲明異議（見本院卷第53至
    56、70至75頁），本院審酌後認為該等證據均為法院事實認
    定之重要依據，作為本案之證據均屬適當，故依刑事訴訟法
    第159條之5規定，均具有證據能力。
  ㈡另本院以下所引用之非供述證據，與本件事實具有自然關聯
    性，且核屬書證、物證性質，又查無事證足認有違背法定程
    式或經偽造、變造所取得等證據排除之情事，復經本院依刑
    事訴訟法第164條、第165條踐行物證、書證之調查程序，認
    具有證據能力。
二、認定犯罪事實所憑之證據及理由
　㈠上揭犯罪事實，業據被告於警詢、偵查、原審及本院準備程
    序、審理時均坦承不諱（見110年度偵字第14126號卷《下稱
    偵14126卷》第23至27、29至35、135至139頁，原審卷第65、
    77至78頁，110年度偵字第31317號卷《下稱偵31317卷》第17
    至21頁，本院卷第52、76頁），核與證人王○○（見109年度
    他字第9468號卷《下稱他9468卷》第29至32、33至34、55至59
    頁）、楊懷萍（見他9468卷41至45頁，偵14126卷第71至73
    頁）、楊莉羚（見偵31317卷第23至26頁）、林瑟華（見偵1
    4126卷第37至39頁，他9468卷第63至67頁）於警詢、偵查中
    之證述相符，並有臺中市政府衛生局109年11月16日函、臺
    中市政府警察局太平分局110年3月7日函及檢附員警職務報
    告（見他9468卷第3至4、27頁）；臺中市政府衛生局110年2
    月1日函、臺中市政府衛生局食品藥物安全處工作稽查紀錄
    表、臺中市政府警察局太平分局110年4月22日搜索扣押筆錄
    、扣押物品目錄表及收據、110年5月12日職務報告（見110
    年度他字第1304號卷《下稱他1304卷》第3至7、9、25至35、3
    7頁）；臺中市政府警察局太平分局110年4月23日扣押筆錄
    、扣押物品目錄表及收據、臺中市政府衛生局食品藥物安全
    處工作稽查紀錄表、臺中市政府衛生局食品藥物安全處訪談
    紀要、現場照片、扣押物品照片、臺中市政府警察局太平分
    局偵查隊贓物認領保管收據、中台牙材有限公司銷貨單、對
    帳單（見偵14126卷第61至67、91至92、105至108、109、11
    1至115頁）；被告手機簡訊翻拍照片、通聯調閱查詢單（見
    偵31317卷第33、35頁）在卷可稽，及如附表二所示之物扣
    案可資佐證，是被告上開任意性自白核與事實相符，足堪採
    信。
　㈡綜上所述，本案事證明確，被告本件犯行，已堪認定，應予
    依法論科。
三、論罪及法律適用之說明
　㈠按醫師法第28條所稱醫療業務之行為，係指以醫療行為為職
    業，不問是主要業務或附屬業務，凡職業上予以機會，為非
    特定多數人所為之醫療行為均屬之。又所謂醫療行為，除「
    一、未涉及接骨或交付內服藥品，而以傳統之推拿手法，或
    使用民間習用之外敷膏藥、外敷生草藥與藥洗，對運動跌打
    損傷所為之處置行為。二、未使用儀器、未交付或使用藥品
    ，或未有侵入性，而以傳統習用方式，對人體疾病所為之處
    置行為」等行為不列入醫療管理外，其他凡以治療、矯正或
    預防人體疾病、傷害、殘缺為目的，所為之診察、診斷及治
    療行為，或基於診察、診斷結果，以治療為目的所為之處方
    、用藥、施術或處置行為均屬之（行政院衛生署《現改制更
    名為衛生福利部》82年11月19日衛署醫字第00000000號之函
    釋參照）；次凡以治療矯正預防人體疾病、傷害、殘缺或保
    健為直接目的，所為之診療、診斷及治療，或基於診療或診
    斷結果，以治療為目的，所為的處方或用藥等行為的全部或
    一部總稱為醫療行為，而醫師診察病人係以問診、視診、聽
    診及觸診等物理診斷為主，舉凡以診療疾病為目的，所為之
    詢問病人病情等均屬診斷範疇（行政院衛生署85年8月29日
    衛署醫字第85040517號函參照）。而假牙製作過程之咬模、
    試模及安裝亦均屬牙醫醫療行為，是核被告所為，係犯醫師
    法第28條前段之未取得合法醫師資格擅自執行醫療業務罪。
　㈡按刑事法若干犯罪行為態樣，本質上原具有反覆、延續實行
    之特徵，立法時既予特別歸類，定為犯罪構成要件之行為要
    素，則行為人基於概括之犯意，在密切接近之一定時、地持
    續實行之複次行為，倘依社會通念，於客觀上認為符合一個
    反覆、延續性之行為觀念者，於刑法評價上，即應僅成立一
    罪。學理上所稱「集合犯」之職業性、營業性或收集性等具
    有重複特質之犯罪均屬之，例如經營、從事業務、收集、販
    賣、製造、散布等行為概念者是（最高法院95年度台上字第
    1079號判決要旨參照）；又醫師法第28條所謂之「醫療業務
    」，係指以醫療行為為職業者而言，乃以延續之意思，反覆
    實行同種類之行為為目的之社會活動，當然包含多數之行為
    ，是該條所謂之執行醫療業務，立法本旨即包含反覆、延續
    執行醫療行為之意，故縱多次為眾病患為醫療行為，雖於各
    次醫療行為完成時，即已構成犯罪，然於刑法評價上，則以
    論處單純一罪之集合犯為已足（最高法院100 年度台上字第
    5169號判決要旨參照）。查被告為附表一所示之楊懷萍、王
    ○○、楊莉羚為上開醫療行為，係以反覆、延續執行醫療行為
    之意而為，揆諸前開說明，應評價係包括一罪之集合犯。
　㈢按裁判上或實質上一罪，基於審判不可分原則，其一部犯罪
    事實若經起訴，依刑事訴訟法第267條規定，其效力及於全
    部，受訴法院對於未經起訴之他部分，俱應一併審判，此乃
    犯罪事實之一部擴張（最高法院97年台上字第3738號判決意
    旨參照），是法院之審判，固以檢察官擇為起訴之客體作為
    對象，但並不受偵查檢察官起訴書之記載或公訴檢察官在庭
    補充、更正陳述之範圍所限制，具體以言，凡是和起訴之基
    本社會事實，在法律評價上屬於實質上或裁判上一罪關係者
    ，即為起訴效力所及，法院應併予審判（最高法院100年度
    台上字第2802號判決意旨參照）。經查，起訴書雖漏未記載
    被告另對楊莉羚非法進行醫療行為部分，惟此部分與起訴書
    所記載被告對楊懷萍、王○○非法進行醫療行為之犯行屬實質
    上一罪之集合犯，依上揭說明，此漏未載明部分，當為起訴
    效力所及，復經臺灣臺中地方檢察署檢察官移送本院併辦（
    移送併辦案號：110年度偵字第31317號），本院自應併予審
    理。
四、撤銷改判及科刑之審酌：
　㈠原審認被告上開犯行，罪證明確，予以論罪科刑，固非無見
    ，惟查：
　　⑴原審判決未及審酌被告另對楊莉羚非法進行醫療行為部分
      ，尚有未恰。
　　⑵原審判決認定被告係自105年年初某日起，即在上開住處非
      法執行醫療業務，並依被告所稱看診人次、費用、看診期
      間等估算被告本件犯罪所得為52萬元，而諭知沒收及追徵
      該犯罪所得。然原審上開認定之事實，除被告供述外，並
      無其他明確之補強證據可憑，是基於罪疑惟輕、有利被告
      之原則，自難逕依被告之供述遽認被告自105年年初某日
      起另有對附表一所示楊懷萍、王○○、楊莉羚以外之人非法
      執行醫療行為而獲利之情事，故原審上開認定已有違誤，
      且影響犯罪所得之認定及沒收之諭知，亦有未恰。
　　⑶綜上所述，檢察官上訴意旨以原審判決漏未審酌被告另對
      楊莉羚非法進行醫療行為部分，為有理由，且原審判決亦
      有上開違誤之處，即屬無可維持，自應由本院將原審判決
      撤銷改判。
　㈡爰審酌醫師法嚴格禁止未取得合法醫師資格之人擅自執行醫
    療業務，並對違反者處以刑事處罰，其目的除保障合法取得
    醫師資格之人執業權利外，更係保障社會大眾得以在安全無
    虞之醫療環境下，接受經過國家嚴格培訓篩選而取得合法資
    格醫師之醫療服務，並確保醫療體系健全與發展，被告未具
    醫師資格，而為他人非法診察，足以影響醫療秩序；佐以被
    告曾於103年間即因違反醫師法案件，經臺灣臺中地方檢察
    署檢察官以103年度偵字第31017號案件為緩起訴處分確定，
    竟仍不知警惕，再為本案違反醫師法犯行，惡性不輕；兼衡
    被告之犯罪動機、目的、手段、犯後坦承犯行、獲利情形及
    自陳之智識程度、家庭及經濟狀況（見本院卷第78頁）等一
    切情狀，量處如主文第2項所示之刑。
　㈢按凡有審理事實職權之法院，均得依其職權諭知緩刑，而是
    否宣告緩刑，屬實體法上賦予法院得為自由裁量之事項，自
    應就行為人是否適具緩刑之情狀，於裁判時本於一般法律原
    則綜合裁量（最高法院72年台上字第6696號判例、103年度
    台非字第130號裁定參照）。查被告雖曾於103年間因違反醫
    師法案件，經臺灣臺中地方檢察署檢察官以103年度偵字第3
    1017號案件為緩起訴處分確定，仍不知警惕再為本件犯行，
    本應無施予寬典之餘地，惟考量被告雖未取得合法牙醫師資
    格，然被告之前在齒模事務所擔任學徒多年，並非完全無相
    關之牙科學識及技術，且被告本件僅係從事假牙之製模、安
    裝及咬合調整，並未為其他清除牙結石、治療牙齦腫脹或拔
    牙等侵入性之醫療行為，所生危害尚屬輕微，且被告犯後始
    終坦承犯行、本案相關器具設備業據諭知沒收，應無重操舊
    業之虞，認被告經此偵、審教訓應知所警惕而無再犯之虞，
    故對其所宣告之刑以暫不執行為適當，爰併依刑法第74條第
    1項第1款之規定，諭知緩刑3年，以啟自新。又為避免被告
    因獲得緩刑之宣告而心存僥倖，並記取教訓、貢獻一己之力
    回饋社會，爰依刑法第74條第2項第4款規定，併諭知應於本
    判決確定後6個月內，向公庫支付30萬元，以期能改過自新
    ，兼維法治。　　
五、沒收部分
　㈠按供犯罪所用、犯罪預備之物或犯罪所生之物，屬於犯罪行
    為人者，得沒收之，刑法第38條第2項前段定有明文。查扣
    案如附表二所示之物，均為被告所有，供犯本案所使用之物
    ，業經被告於警詢、原審準備程序時供承在卷（見偵14126
    卷第23至27頁，原審卷第75頁），應依刑法第38條第2項前
    段規定宣告沒收。
　㈡按犯罪所得，屬於犯罪行為人者，沒收之；於全部或一部不
    能沒收或不宜執行沒收時，追徵其價額，刑法第38條之1第1
    項前段、第3項分別定有明文。查被告對附表一所示楊懷萍
    、王○○、楊莉羚等人非法執行醫療行為，分別收取如附表一
    所示之費用（共計2萬1000元），為其本案犯罪所得，而被
    告並未繳回上開犯罪所得，且無刑法第38條之1第2項第三人
    沒收之情形，自應依刑法第38條之1第1項、第3項規定，於
    被告本件罪刑項下宣告沒收，並諭知於全部或一部不能沒收
    或不宜執行沒收時，追徵其價額。
　㈢另扣案之井田解熱鎮痛劑、安可治濃縮液及門號0000000000
    號行動電話1支，被告於原審審理時供稱：此部分為自身之
    藥品，且該手機很少用於聯繫病人等語（見原審卷第75、78
    頁），卷內亦無證據證明與本案犯行有關，即均不予宣告沒
    收，附此敘明。
據上論斷，應依刑事訴訟法第369條第1項前段、第364條、第299
條第1項前段，醫師法第28條前段，刑法第11條前段、第74條第1
項第1款、第2項第4款、第38條第2項前段、第38條之1第1項前段
、第3項，判決如主文。
本案經檢察官廖育賢提起公訴及移送併辦，檢察官賴謝銓提起上
訴，檢察官林弘政到庭執行職務。 　　
中　　華　　民　　國　　111 　年　　1 　　月　　18　　日
            刑事第七庭   審判長法　官  梁  堯  銘
                               法　官  王  鏗  普
                               法　官  羅  國  鴻
以上正本證明與原本無異。
如不服本判決應於收受送達後20日內向本院提出上訴書狀，其未
敘述上訴理由者，並得於提起上訴後20日內向本院補提理由書狀
（均須按他造當事人之人數附繕本）「切勿逕送上級法院」。因
疫情而遲誤不變期間，得向法院聲請回復原狀。 
                               書記官  吳  姁  穗 

中　　華　　民　　國　　111 　年　　1 　　月　　18　　日
【論罪科刑法條】　
醫師法第28條
未取得合法醫師資格，執行醫療業務者，處6個月以上5年以下有
期徒刑，得併科新臺幣30萬元以上150萬元以下罰金。但合於下
列情形之一者，不罰：
一、在中央主管機關認可之醫療機構，於醫師指導下實習之醫學
    院、校學生或畢業生。
二、在醫療機構於醫師指示下之護理人員、助產人員或其他醫事
    人員。
三、合於第11條第1項但書規定。
四、臨時施行急救。 　
　　
【附表一】
編號 病患姓名 診療時間（民國） 醫療行為 收取之費用 （新臺幣） 1 楊懷萍 107年間數日 咬模、試模、安裝假牙1 顆及咬合調整 1000元 2 王○○ 109年9月8日至109年9月15日間數日 咬模、試模、安裝假牙及咬合調整 8000元 3 王莉羚 110年1月22日及 110年1月29日 咬模、試模、安裝假牙4 顆及咬合調整 1萬2000元 

【附表二】
編號 品名 數量 1 印模粉 15包 2 「松風（紅）」安度拉硬樹脂假牙 4盒 3 「松風（綠）」安度拉硬樹脂假牙 16盒 4 「海棒」假牙貼牢墊 12盒 5 酒精 1瓶 6 合成樹脂牙 1盒 7 名片盒 1盒 8 齒模 2組 9 金屬假牙床 1罐 10 鎳鉻陶瓷合金 26盒 11 滅菌釜 1台（責付被告保管） 12 紫外線殺菌箱 1台（責付被告保管） 13 牙科診療椅 1台（責付被告保管） 14 脫模機 1台（責付被告保管）